臺灣高等法院高雄分院民事裁定
111年度破抗字第3號
抗  告  人  宋意崴（原名宋雲妹）

代  理  人  陳清和律師
上列抗告人因與相對人嘉聯資產管理有限公司間宣告破產事件，
對於中華民國111年8月12日臺灣高雄地方法院110年度破字第12
號所為裁定提起抗告，本院裁定如下：
    主  文
抗告駁回。
抗告費用由抗告人負擔。
    理  由
一、抗告意旨略以：伊所得甚少，不足以支付日常生活所需之基
    本必要生活費，伊所繼承坐落高雄市美濃區福美路房屋持分
    ，因房屋老舊而無經濟價值。本件破產財團若以新臺幣（下
    同）309萬9434元計算，如律師擔任破產管理人，其報酬按
    標的物財產價值百分之9計算，至少27萬8949元，監查人之
    報酬亦應列為財團費用。又伊投保之新光人壽防癌終身壽險
    契約，以伊將來罹患癌症為給付之停止條件，但現無證據證
    明伊罹患癌症，不能列為破產財團。雖經原審函查得知伊於
    國泰人壽保險、新光人壽、全球人壽、中國人壽、台灣人壽
    、南山人壽股份有限公司共投保6筆之保單，解約金總值約2
    62萬6780元。惟要保人與受益人若非同一人，保險契約仍為
    受益人之利益存在，破產管理人不得終止保險契約。且觀諸
    伊之6筆保單資料，均無法確認受益人是否與要保人為同一
    人，原審逕認伊名下所有之保險保單為破產財團，即有違誤
    。又相對人因破產程序所能實現之債權額，遠低於實行強制
    執行程序所得受償之數額，則宣告伊破產，使伊受破產法關
    於行動自由之限制，顯違反比例原則。本件應無宣告破產之
    實益，爰求予廢棄原裁定，駁回相對人之聲請。
二、按破產，對債務人不能清償債務者宣告之；破產宣告時屬於
    破產人之一切財產，及將來行使之財產請求權；破產宣告後
    ，破產終結前，破產人所取得之財產，為破產財團，破產法
    第57條、第82條第1項分別定有明文。經查：
　㈠相對人主張其為抗告人之債權人，對抗告人有本金124萬9629
    元之債權，業據提出債權憑證為證（原審卷第15至19頁）。
    又抗告人除積欠相對人上開債務外，另積欠富邦資產管理股
    份有限公司（下稱富邦資產公司）956萬7226元（本金306萬
    2353元、利息543萬2149元、違約金107萬2577元)，有富邦
    資產公司陳報狀可稽（原審卷第191頁），是抗告人對多數
    債權人負有1081萬6855元之債務，堪予認定。
　㈡按依保險法第119 條第1 項規定，要保人得終止保險契約，
    其保險費已付足1 年以上者，保險人應於接到通知後1 個月
    內償付解約金；其金額不得少於要保人應得保單價值準備金
    之4 分之3 。而要保人破產後，喪失對其財產之管理處分權
    ，終止權亦屬之，須由破產管理人繼受為之。至同法第123
    條第1 項後段所規定要保人破產時，保險契約訂有受益人者
    ，仍為受益人之利益而存在，觀諸其文義，並無限制破產管
    理人行使終止權，且鑑於受益人之受益地位來自要保人，解
    約金本質上屬要保人之儲蓄，破產財團對之亦有利益，尚難
    以保障受益人為由，即剝奪要保人及破產財團之權利，是此
    規定應僅係表明人壽保險契約不因要保人破產而當然終止（
    最高法院108 年度台抗字第481 號裁定意旨參照）。受益人
    若仍欲享有受益人之地位，可與破產管理人協議給付相當於
    解約金之金額並變更要保人，以維持保險契約之存續，然並
    無限制破產管理人行使終止權之效果，且受益人之受益地位
    乃來自於要保人，亦不宜以保障受益人為由，剝奪要保人及
    破產財團之權利。是於破產程序中，保險契約係為破產債權
    人之利益而存在，以破產人為要保人之保險契約，得由破產
    管理人任意終止，並向保險人請求條件、金額均已載明於保
    險契約之解約金，作為破產財團之一部分。從而，法院於判
    斷要保人是否有足以構成破產財團之財產時，自應計入要保
    人於保險契約終止後所得領取之解約金。
　㈢查抗告人於國泰人壽保險股份有限公司投保，計至111年7月1
    1日解約金為81萬7956元；於新光人壽保險股份有限公司投
    保，計至111年7月11日解約金為20萬7756元；於全球人壽保
    險股份有限公司投保，計至111年7月11日解約金為5萬5091
    元；於中國人壽保險股份有限公司投保，計至111年7月11日
    解約金為44萬8641元；於台灣人壽保險股份有限公司投保，
    計至111年7月11日保單價值準備金為40萬9959元；於南山人
    壽保險股份有限公司投保，計至111年7月11日保單價值準備
    金為68萬7377元，有上開保險公司函覆相對人保險契約狀況
    暨保單價值準備金計算表足憑（原審卷第229至241、245至2
    57頁）。若抗告人終止上揭保險契約，算至111年7月11日，
    抗告人可取回解約金，合計262萬6780元。又依抗告人106年
    至109年全年度綜合所得稅個類所得資料清單及全國財產稅
    總歸戶財產查詢清單所載，抗告人於106年至109年度之所得
    ，依序為26萬1166元、2萬8088元、9萬4860元、4000元，及
    名下有房屋二筆（原審卷第48至52頁），縱如抗告人所稱其
    所得不足以支付日常生活所需之基本必要生活費，及其美濃
    區房屋老舊，無經濟價值，然抗告人上揭保險契約如終止，
    可取回之解約金262萬餘元，與其所負債務金額相較，其負
    債已超過資產甚多，顯有不能清償債務之情形，具有宣告破
    產之原因，應堪認定。
　㈣按因破產財團之管理變價及分配所生之費用、因破產債權人
    共同利益所需審判上之費用及破產管理人之報酬均為財團費
    用，破產人及其家屬之必要生活費及喪葬費，則視為財團費
    用，破產法第95條定有明文。查相對人之子女均已成年，無
    受其扶養之必要，有戶役政資訊網站查詢-親等關聯查詢結
    果可按。參酌111年度高雄市每人每月最低生活費標準為1萬
    4419元，有111年每月最低生活費一覽表可參，且依司法院
    頒布「各級法院辦案期限實施要點」第2 點規定，破產事件
    之辦理期限為2 年，以此計算相對人之必要生活費用，應為
    34萬6056元。又一般破產管理人之報酬為5 至10萬元不等，
    雖依財政部所發布稽徵機關核算110年度執行業務者收入標
    準，若律師擔任破產管理人，係按標的物財產價值9%計算收
    入，惟本件破產債權、破產財團均屬單純，破產管理人、監
    查人報酬（破產法第84條、第128條規定參照）倘以各10萬
    元計算，破產財團費用合計應為54萬6056元，然抗告人之破
    產財團價值至少有262萬餘元，已如前述，自仍足以支付上
    開經預估之破產財團費用，而無抗告人所稱之無破產實益。
　㈤又破產，乃於債務人不能清償其債務時，為使其總債權人獲
    得平等滿足，並兼顧債務人之利益，而就債務人之總財產，
    由法院參與其事之程序。強制執行則係就各個債權人之債權
    個別的執行，而其執行之範圍亦非必及於債務人之總財產。
    破產與強制執行，兩者性質、目的、功能尚有不同。抗告人
    以相對人因破告程序所能實現之債權額，遠低於實行強制執
    行程序所得受償之數額，如宣告伊破產，使伊受破產法關於
    行動自由之限制，顯違反比例原則，謂相對人無聲請宣告抗
    告人破產之實益，並非可取。
　㈥綜上，抗告人已不能清償多數債權人之債務，而其破產財團
    之財產足以支付預估之破產財團費用，而有宣告破產之實益
    。原法院宣告抗告人破產，於法並無不合，抗告人提起本件
    抗告，並無理由，應予駁回。　
三、據上論結，本件抗告為無理由，爰裁定如主文。　
中　　華　　民　　國　　111 　年　　11　　月　　30　　日
                            民事第二庭   
                                審判長法  官  黃國川
                                      法  官  何佩陵
                                      法  官  徐文祥
以上正本證明與原本無異。
如不服本裁定應於送達後10日內向本院提出再抗告狀（並按他造
當事人之人數附繕本），並繳納再抗告費新臺幣1,000 元。
再為抗告僅得以適用法規顯有錯誤為理由，並應委任律師為代理
人。如委任律師提起再抗告者，應一併繳納再抗告費。
中　　華　　民　　國　　111 　年　　11　　月　　30　　日
                                      書記官  蔡妮庭
附註：
再抗告人之配偶、三親等內之血親、二親等內之姻親，或再抗告
人為法人、中央或地方機關時，其所屬專任人員具有律師資格並
經法院認適當者，亦得為第三審代理人。
再抗告人或其法定代理人具有律師資格者及前項情形，應於提起
再抗告或委任時釋明之。